【裁判字號】    95,交聲,74
【裁判日期】    951122
【裁判案由】    違反道路交通管理處罰條例聲明異議
【裁判全文】
臺灣臺東地方法院交通事件裁定          95年度交聲字第74號
原處分機關  交通部公路總局高雄區監理所臺東監理站
異  議  人
即受處分人  甲○○
            乙○○
上列異議人即受處分人等因違反道路交通管理處罰條例案件，對
於交通部公路總局高雄區監理所臺東監理站中華民國95年6月29
日東監違字第裁81—TA0000000、81—TA0000000號所為之裁決處
分 (原舉發案號TA0000000、TA0000000號)均聲明異議，本院裁
定如下：
    主  文
原處分均撤銷。
甲○○、乙○○均不罰。
    理  由
一、按道路交通管理處罰條例所稱之汽車，包括機器腳踏車，道
    路交通管理處罰條例第3條第8款定有明文。次按汽車駕駛人
    ，行車速度，超過規定之最高時速者，處新臺幣 (下同)1,2
    00元以上2,400元以下罰鍰；汽車駕駛人有前開規定之情形
    者，除依該條處罰鍰外，並予記違規點數1點；又機器腳踏
    車駕駛人未依規定戴安全帽者，處駕駛人500元罰鍰。道路
    交通管理處罰條例第40條第1項、第63條第1項第1款、第31
    條第6項分別定有明文。再按交通違規事件之裁罰，性質上
    屬於交通行政主管機關本於職權就公法上具體事件所為之決
    定而對外直接發生法律效果之單方行政行為，本質上係屬行
    政罰而非刑罰，關於其新舊法之適用，雖該條例本身未設有
    法律變更比較之規定，惟參照民國94年2月5日公布施行之行
    政罰法，其第1條、第5條分別規定：「違反行政法上義務而
    受罰鍰、沒入或其他種類行政罰之處罰時，適用本法。但其
    他法律有特別規定者，從其規定」、「行為後法律或自治條
    例有變更者，適用行政機關最初裁處時之法律或自治條例。
    但裁處前之法律或自治條例有利於受處罰者，適用最有利於
    受處罰者之規定」，及該條所規定之裁處，依最高行政法院
    89年9月13日89年度9月份第1次庭長法官聯席會議決議意旨
    針對稅捐稽徵法第48條之3相類規定之解釋，係包括訴願、
    再訴願及行政訴訟之決定或判決而言。查道路交通管理處罰
    條例所規定之罰鍰、記點之裁罰，本屬行政罰之性質 (參照
    上開行政罰法第1條、第2條將罰鍰、記點處分均定為行政罰
    )，因此，經比較新、舊法適用結果，修正後法律並無更為
    不利於行為人之情形，故本件應適用修正後即行政機關裁處
    時法律規定處罰，合先敘明。
二、原處分意旨略以：異議人即受處分人 (以下稱異議人)甲○
    ○於95年4月2日上午12時27分許，騎乘車牌號碼J2W-019號
    重型機車，行經臺11線125.5公里處，行車速度超過規定之
    最高時速20公里以上，且駕駛人未依規定戴安全帽，經臺東
    縣警察局依道路交通管理處罰條例第40條第1項、第31條第6
    項規定製單舉發；又異議人乙○○於上揭時間，駕駛車牌號
    碼VE-8997號自小貨車，行經臺11線125.5公里處，行車速度
    超過規定之最高時速20公里以上，經臺東縣警察局依道路交
    通管理處罰條例第40條第1項規定製單舉發。案移原處分機
    關，經原處分機關認異議人2人確有前述違規行為，於95年6
    月29日分別依道路交通管理處罰條例第40條第1項、第31條
    第6項，及同條例第40條第1項之規定分別裁處異議人甲○○
    、乙○○罰鍰各1,900元之處分等語。
三、異議意旨略以：異議人甲○○所有車牌號碼J2W-019號重型
    機車，於95年4月2日12時許，停放在臺東縣成功鎮○○路72
    號前，為案外人周光輝所竊取並往臺東市方向逃逸，異議人
    乙○○即時發現，迅速駕駛車牌號碼VE-8997號自小貨車 (
    車主為李俊豪)，隨後追趕至臺東縣東河鄉○○村○○○○
    道路上與警方會同查獲。是異議人甲○○所有J2W-019號重
    型機車係由周光輝騎乘逃逸，異議人駕駛VE-8997號自小貨
    車係為追趕失車，始遭臺東縣警察局交通隊逕行舉發超速違
    規，原處分顯有不適，為此具狀聲明異議，請求撤銷原處分
    云云。
四、經查：
(一)按本條例關於車輛駕駛人之處罰，如應歸責於車輛所有人者
    ，處罰車輛所有人，道路交通管理處罰條例第85條第3項定
    有明文。是交通案件處罰規定之適用對象原則上為汽車駕駛
    人，僅在別有可歸責於車輛所有人之情事時，始處罰車輛所
    有人。本件因案外人周光輝於95年4月2日12時30分許，在臺
    東縣成功鎮○○路72號前，見異議人甲○○所有車牌號碼J2
    W-019號機車之車鑰匙插於電門，竟意圖為自己不法之所有
    ，即以該鑰匙發動機車而竊取之。嗣於同日13時10分許，在
    臺東縣東河鄉都蘭村都蘭海邊產業道路上為警查獲，經本院
    於95年5月30日以95年度易字第114號判處有期徒刑8月之事
    實，業經本院依職權調取本院95年度易字第114號刑事裁判
    書查核無訛，是本件臺東縣警察局違規採證測速照片中車號
    J2W- 019號重型機車，非異議人甲○○所騎乘，應堪認定 (
    本件J2W-019號重型機車係於95年4月2日上午12時27分許，
    行經臺11線125.5公里處時，經雷達測速儀器照相超速違規
    ，故周光輝行竊之時點應係在該日上午12時30分前，本院前
    揭判決認定時點應有誤載)。則本件車牌號碼J2W-019號機車
    違規之駕駛人既非異議人甲○○，原處分機關亦未說明車輛
    所有人即異議人甲○○有何別有歸責之情事，竟仍以車輛所
    有人即異議人甲○○為處罰對象而予以裁罰，即與前開規定
    尚有未合而無從維持，異議人甲○○執此聲明異議，為有理
    由，應由本院撤銷原處分並為異議人甲○○不罰之諭知。
(二)次按道路交通管理處罰條例所規定之罰鍰、記點之裁罰，本
    屬行政罰之性質，業如前述，行政罰法第12條前段規定：對
    於現在不法之侵害，而出於防衛自己或他人權利之行為，不
    予處罰。該條之立法理由乃以正當防衛係阻卻違法之正當事
    由，故該條前段規定，如因正當防衛之行為而違反行政法上
    義務者，不予處罰。而正當防衛為阻卻違法事由，必須具備
    ：(一)存在現時不法侵害之緊急防衛情狀；(二)所實施者為客觀
    上必要之防衛行為等要件，其中所謂「不法侵害」，並不以
    刑法所規定之犯罪為限，亦即不以受侵害者為刑法所保護之
    法益為限，其他各種法律所承認之利益，亦包括在內；又防
    衛行為是否客觀必要，應就侵害或攻擊行為之方式、重輕、
    緩急與危險性等因素，並參酌侵害或攻擊當時防衛者可資運
    用之防衛措施等客觀情狀而做判斷，其標準乃在於一個理性
    之第三人處於防衛者所面臨之狀況，是否亦會採取同樣強度
    之防衛行為，亦即只要是有效排除不法侵害且造成損害最輕
    微之防衛行為即可，並無以出於不得已之唯一手段為要件，
    也無須考慮所保護之法益是否優越於所侵害法益之法益平衡
    問題，而且防衛者能否以逃避、迂迴方式取代直接反擊行為
    ，亦在所不問。查異議人乙○○駕駛車牌號碼VE-8997號自
    小貨車，於95年4月2日上午12時27分許，行經臺11線125. 5
    公里處，因「速限50公里，時速106公里，超速56公里」，
    經臺東縣警察局員警依據前揭舉發地點設置之雷達測速儀器
    照相而採證舉發，認有違反道路交通管理處罰條例第40條第
    1項之規定，處罰鍰1,900元之事實，有臺東縣警察局舉發違
    反道路交通管理事件通知單影本在卷可按，異議人乙○○駕
    駛該自小貨車之交通違規事實固堪認定。惟異議人乙○○駕
    駛上開自小貨車超速行駛，係肇因於發覺異議人甲○○所有
    、由其使用之車牌號碼J2W-019號機車遭案外人周光輝竊取
    ，而於周光輝騎乘上開機車快速逃逸時，為追回失車而超速
    駕駛，其所為應屬對於現時不法侵害之緊急防衛情狀，出於
    防衛之意思，而為排除周光輝不法侵害甲○○財產法益之正
    當防衛行為，且參諸周光輝騎乘上開機車逃逸時超速39公里
    ，時速高達89公里之情節，堪認異議人乙○○駕駛上開自小
    貨車超速56公里之防衛行為，應屬一般人處於相同情況下，
    可能採取且有效排除侵害以追回失車之舉動，而未超越必要
    之程度。是揆之前揭規定，異議人乙○○之所為，應屬防衛
    自己與甲○○權利之行為，應不予處罰。
五、綜上所述，原處分機關分別裁處異議人甲○○、乙○○罰鍰
    各1,900元，顯有違誤，異議人2人之聲明異議均為有理由，
    應由本院裁定將原處分撤銷，而另為異議人甲○○、乙○○
    不罰之諭知，以資適法。
六、依道路交通案件處理辦法第20條，裁定如主文。
中    華    民    國    95    年    11    月    22    日
                  交通法庭    法  官  簡芳潔
以上正本證明與原本無異。
如不服本裁定，應於裁定送達後5日內向本院提出抗告狀（須附
繕本）。
「切勿逕送上級法院」
                              書記官  陳美鄉
中    華    民    國    95    年    11    月    27    日


司法院資訊處製作；財團法人民間司法改革基金會備份。
